臺灣嘉義地方法院民事判決　96年度簡上字第29號
上　訴　人　甲○○
被上訴人　　遠東國際商業銀行
　　　　　　　　　　　　樓
法定代理人　乙○○
訴訟代理人　趙景武
上列當事人間請求清償債務事件，上訴人對於民國95年12月12日
本院嘉義簡易庭95年度嘉簡字第1255號第一審判決提起上訴，本
院於96年10月15日言詞辯論終結，判決如下：
    主  文
原判決主文第一項關於命上訴人給付逾年利率百分之五計算之違
約金部分，及該部分假執行之宣告，暨訴訟費用之裁判，均廢棄
。
上開廢棄部分，被上訴人在第一審之訴及其假執行之聲請均駁回
。
其餘上訴駁回。
第一、二審訴訟費用由上訴人負擔百分之九十，餘由被上訴人負
擔。
    事實及理由
一、被上訴人起訴主張：上訴人前於民國94年8月24日向原告申
    請小額信用分期貸款（下簡稱系爭貸款）新臺幣（下同）14
    5,776元，約定借款期限共24期，按月攤還本息，還款期限
    自94年9月13日即實際撥貸日起至96年9月13日止；查被告自
    95年4月15日起即未依約清償，依小額信用貸款契約書第7條
    第1款，被告已喪失分期償還期限利益，自應清償貸款餘額
    127,554元。爰依兩造間之消費借貸契約法律關係，聲明求
    為判決上訴人應給付127,554元及自95年4月16日起至清償日
    止，按日息萬分之5（即年息18.25％）乘以貸款餘額計算之
    違約金等語。
二、上訴人則以下列等語置辯：
（一）上訴人只有在小額信用貸款申請書、小額信用貸款契約書
      （下合稱系爭契約）填寫基本資料，並無書寫貸款金額及
      簽名；且上訴人以為本件係向山基電信股份有限公司（下
      簡稱山基公司）貸款；又若兩造契約成立，消費借貸契約
      之實質生效要件交付金錢及數額多寡，被上訴人無法舉證
      。明顯違反民法第474條規定，復未適用民事訴訟法第277
      條舉證責任分配之規定。
（二）原審認為本件有債權契約獨立性、債權契約相對性原則之
      適用，而未適用民法第217條、第224條，顯係誤會。
（三）原審疏未適用民法第247條之1之規定，顯係限制上訴人之
      抗辯權。
（四）原審亦忽略適用民法第299條債權讓與、第300條債務承擔
      之規定。
（五）何以山基公司違約，被上訴人不用負責？卻要上訴人負責
      ？且系爭貸款被上訴人並未盡對保之責？又被上訴人與山
      基公司屬於一體關係，被上訴人是否真有匯款或轉帳至山
      基公司？且金額究為若干？是否確係被上訴人主張交付山
      基公司之金額為貸款契約額扣掉14%？況此並非貸款，只
      是每個月繳交電話錢，打電話可以半價，後來山基公司倒
      閉後即未繳納，上訴人未收到貸款，錢撥予誰亦不知道，
      故山基公司之倒閉與被上訴人實有關聯；另被上訴人何以
      與山基公司私相授受，將款項挪為他用，導致山基公司倒
      閉，應對上訴人賠償。
三、被上訴人對於上訴人抗辯之陳述：貸款金額部分，上訴人在
    一審時並未否認簽名，被上訴人僅與山基公司簽訂協議書，
    並非一體的關係，只是配合銀行；上訴人共繳3次貸款，如
    果未貸款，為何要向被上訴人繳款，而消費者貸款聲請書上
    有寫可以放款到山基公司，被上訴人採用通知繳費方式，且
    有寄24張匯款單給上訴人等語。
四、本件經原審判決上訴人應給付被上訴人127,554元，及自95
    年4月16日起至清償日止，按年息百分之18.25計算之違約金
    ，茲上訴人不服提起上訴，聲明為：（一）原判決廢棄。（
    二）被上訴人在第一審之訴駁回。（三）第一、二審訴訟費
    用由被上訴人負擔。被上訴人則聲明：上訴駁回。
五、兩造不爭執事項：
（一）被上訴人於94年2月21日與訴外人山基公司簽訂系爭合作
      協議書，約定由被上訴人提供用途為購買山基公司學習課
      程、產品等相關專案業務之融資貸款予該公司客戶。欲向
      被上訴人申辦此專案貸款之客戶需填寫被上訴人印製之貸
      款申請書，被上訴人核貸後，即將貸款撥入山基公司指定
      之帳戶，俾該申貸之客戶清償其對山基公司應繳款項。雙
      方並於該合作協議書約定，當客戶因可歸責於山基公司之
      事由中止與山基公司間之契約，或因此拒絕清償對被上訴
      人之欠款，山基公司願無條件就所收貸款範圍，清償該客
      戶對被上訴人之貸款餘額。
（二）上訴人為購買山基公司之電信產品，於94年8月24日填寫
      系爭契約，被上訴人核貸後將款項撥入山基公司指定帳戶
      ，嗣上訴人終止與山基公司之合約，山基公司並就上訴人
      之貸款案件向被上訴人提出退費申請，惟並未將上訴人之
      貸款餘額匯入被上訴人公司。
（三）系爭貸款自95年4月15日起即未依約繳納分期付款本金，
      尚餘本金127,554元未清償。
六、被上訴人主張上訴人於上揭時間申請系爭貸款145,776元，
    約定借款期限共24期，按月攤還本息，逾期繳納者，即喪失
    分期償還利益，上訴人繳款數期後未依約清償，尚積欠127,
    554元及相關違約金等情，業據其提出系爭契約及攤還收息
    記錄查詢單、山基公司申請入會辦法、撥款資料影本、收入
    傳票、分期付款撥款日報表等為證，上訴人對攤還收息情形
    固不爭執，惟以前開情詞置辯，經查：
（一）按稱消費借貸者，謂當事人一方移轉金錢或其他代替物之
      所有權於他方，而約定他方以種類、品質、數量相同之物
      返還之契約，民法第474條第1項定有明文。又依系爭契約
      中小額信用貸款契約書第6條約定：如申請人延遲給付款
      項時，自應給付日之次日起至實際給付日止，按每日利息
      萬分之五乘以貸款餘額，給付違約金。第7條約定：申請
      人如不依約定日期還本付息或償還款項不足償還本金利息
      及其他一切應付款項情事發生時，無須經事先催告，申請
      人即喪失分期償還之期限利益，得要求申請人立即清償所
      有未到期之貸款餘額，有小額信用貸款契約書影本1份在
      卷可稽（見臺灣臺北地方法院95年度店簡字第1665號卷第
      5頁背面）。本件被上訴人主張與上訴人簽訂系爭契約，
      並依系爭契約之指示將貸款金額匯入指定受款廠商亦即山
      基公司帳戶，上訴人積欠貸款未付等情，有上開系爭契約
      、攤還收息記錄查詢單、撥款資料影本、收入傳票、分期
      付款撥款日報表等為證，上訴人雖否認系約契約簽名之真
      正，並提出「申請人中文正楷簽名」欄空白之上開申請書
      影本1份，惟上訴人於原審經承審法官當庭提示系爭契約
      時，已明確表示該系爭契約上之簽名為真正乙情，有原審
      95年11月28日言詞辯論筆錄在卷可參（見本院95年度嘉簡
      字第1255號卷），則其於本院審理時抗辯未與被上訴人簽
      約乙節，是否屬實，即非無疑？況上訴人於本院審理時自
      陳：「（問：被上訴人遠東國際商業銀行打電話給你時亦
      同意向他們貸款？）我同意」等語（見本院96年10月15日
      言詞辯論筆錄），則上訴人若未在上開申請書簽名，又豈
      會於被上訴人以電話詢問時同意向被上訴人貸款；又參以
      上訴人分別於94年10月14日、94年11月24日、94年12月22
      日向被上訴人繳款3期，有攤還收息記錄查詢單附卷可憑
      ，當無不知其已在系爭契約上簽名辦理貸款，且系爭貸款
      係向被上訴人貸款之理，是其辯稱未在系爭契約上簽名云
      云，顯不足採。至上訴人所提出之上開契約書影本，與被
      上訴人所提出之系爭契約相較，除「申請人中文正楷簽名
      」欄空白外，申請人聲明書第四點亦未蓋有「山基電信股
      份有限公司」之印章，亦未填上簽約日期，又上訴人於94
      年9月6日尚且傳真其身分證影本予被上訴人（見臺灣臺北
      地方法院95年度店簡字第1665號卷第6頁），可知本件或
      係上訴人於簽約後補簽名，或係上訴人於94年8月24日簽
      約時，未攜帶國民身分證，事後除以傳真之方式補身分證
      影本外，上開申請書上之上訴人簽名亦係以傳真之方式為
      之，故造成上訴人所持之上開申請書內「申請人中文正楷
      簽名」欄係空白之情形，姑不論究係何種方式，然上訴人
      既於原審時明確表明該簽名確係伊所簽，且上訴人於原審
      95年11月28日審理時即已庭呈上開未簽名之申請書（見本
      院95年度嘉簡字第1225號卷95年11月28日言詞辯論筆錄後
      ），其竟於本院審理時陳稱：「（問：一審為何不說簽名
      不是你簽？）那時我不知道，後來我回家才找到申請書複
      寫本才知道」等語（見本院96年10月15日言詞辯論筆錄）
      ，是其所述顯然與事實不合，故本院認上訴人確有於系爭
      契約上簽名，而與被上訴人成立系爭契約無訛。再參以目
      前此類貸款契約實務，均以定型化條款締約，為上訴人申
      請貸款時所得預見，上訴人於本院審理時亦未表明其簽約
      當時有何急迫、遭受詐欺或脅迫之情事，其應可自行閱覽
      並知悉系爭契約之內容，且以上訴人係成年人，既已簽約
      ，並向被上訴人繳款3期，當無不知伊係向被上訴人貸款
      之理，是上訴人於訂約後，以其與山基公司間之履約問題
      ，抗辯伊係向山基公司貸款云云，顯不足採。至系爭貸款
      縱如上訴人所言係由山基公司之人員出面承辦，而非被上
      訴人之受僱人直接承辦，惟此僅為被上訴人是否有違金融
      監理機關之行政監督問題，對系爭契約之效力並無影響，
      附此敘明。
（二）按債之關係，指一方當事人得對他方當事人請求一定給付
      的法律關係，具有所謂之相對性。僅特定人得向特定人主
      張，契約既屬債之關係，則除當事人另有約定（如民法第
      269條之第三人利益契約）或法律另有規定（即債之關係
      物權化，如土地法第79條之1預告登記及民法第425條買賣
      不破租賃等）外，契約僅有拘束當事人之效力。上訴人與
      山基公司簽訂電信契約，並由上訴人與被上訴人簽訂系爭
      契約，向被上訴人貸款，由被上訴人直接給付予山基公司
      作為上訴人清償其與山基公司電信契約所負之債務，上訴
      人與被上訴人間係成立消費借貸契約，由上訴人向被上訴
      人借款，並指示被上訴人直接將系爭契約貸得款項給付予
      山基公司，作為被上訴人交付系爭契約借款之方法，故系
      爭契約存在於上訴人及被上訴人間，上訴人與山基公司間
      另成立電信契約，山基公司與被上訴人另成立合作協議書
      ，性質上均屬債權契約，當事人並不相同，上訴人自不得
      基於其與山基公司間契約所生之抗辯事由，或山基公司與
      被上訴人間契約關係所生抗辯事由，對抗被上訴人。故上
      訴人抗辯本件無債權契約獨立性、債權契約相對性原則之
      適用，而應有民法第217條、第224條之適用云云，顯不足
      採。
（三）按定型化契約條款係指企業經營者為與不特定多數消費者
      訂立同類契約之用，所提出預先擬定之契約條款；定型化
      契約則為企業經營者以定型化契約條款作為契約內容之全
      部或一部而訂定之契約，消費者保護法第2條第7款、第9
      款定有明文。查本件電信服務商品之買賣契約當事人為上
      訴人與山基公司（基礎原因關係），而分期付款契約之當
      事人則為兩造（給付關係）。本件系爭契約雖係被上訴人
      為與不特定多數申請分期付款之消費者訂立同類契約之用
      ，所提出預先擬定之契約條款，固屬定型化契約條款及定
      型化契約，然所謂定型化契約應受衡平原則限制，係指締
      約之一方之契約條款已預先擬定，他方僅能依該條款訂立
      契約，否則，即受不締約之不利益，始應適用衡平原則之
      法理，以排除不公平之「單方利益條款」，避免居於經濟
      弱勢之一方無締約之可能，而忍受不締約之不利益，是縱
      他方接受該條款而締約，亦應認違反衡平原則而無效，俾
      符平等互惠原則（最高法院93年度台上字第710號判決要
      旨參照）。故定型化契約乃指當事人一方預定用於同類契
      約之條款而訂定之契約，而該契約條款若有加重他方當事
      人責任之條款，因違反誠信原則，顯失公平而無效時，乃
      以契約當事人之一方於訂約當時，處於無從選擇締約對象
      或無拒絕締約餘地之情況，而簽訂顯然不利於己之約定為
      其要件。本件上訴人申請信用貸款之目的乃係購買山基公
      司之商品及服務，上訴人在購買前揭商品及服務時，當係
      考慮該商品及服務之價格及己身之需求後，始向山基公司
      購買，至於給付買賣價金之方式，倘上訴人認為向被上訴
      人貸款之系爭契約對上訴人顯失公平，自可不向被上訴人
      申請貸款，而選擇以其他方式給付（例如：現金、使用信
      用卡支付或預借現金、向其他金融機關借貸等），準此，
      上訴人應承擔之風險不因現以貸款方式繳納而轉由被上訴
      人承擔；又參以上訴人實非無從選擇而僅能與被上訴人訂
      立信用貸款契約，兩造間之消費借貸契約既僅為上訴人給
      付山基公司買賣價金之方式，揆諸前開說明，系爭契約並
      無加重上訴人責任或對上訴人有重大不利益之情形，自無
      違反民法第247條之1之規定，上訴人即難執事後山基公司
      之服務停止即指摘與被上訴人訂立之消費借貸契約條款對
      其不利、顯失公平，而主張無效，其前揭所辯原審疏未適
      用民法第247條之1之規定，顯係限制其抗辯權云云，尚無
      可採。
（四）上訴人復主張原審忽略適用民法第299條債權讓與及第300
      條債務承擔之規定云云。但查：(1)本件上訴人與訴外人山
      基公司間應屬買賣契約之對價關係，而被上訴人與上訴人
      間則應屬消費借貸契約之資金關係，業如前述，則基於債
      權相對性之原則，上訴人與山基公司及上訴人與被上訴人
      間原係分別成立兩個不同之法律關係，被上訴人於提供資
      金供上訴人償付其向山基公司購買產品之價金時，即對上
      訴人取得消費借貸之債權，亦即被上訴人對上訴人所存在
      之債權，係源於其貸款與上訴人款項之原因關係而成立，
      並非係基因受讓自訴外人山基公司對上訴人之價金請求債
      權，此從系爭契約之當事人僅上訴人及被上訴人亦足徵之
      。又依被上訴人與山基公司之合作協議書，既被上訴人並
      非受讓山基公司之債權，則上訴人自亦不得以本件係債權
      讓與，而主張依民法第299條之規定，以有關上訴人與山
      基公司間之事由對抗被上訴人。(2)又上訴人所提出之該合
      作協議書，係被上訴人與山基公司間之約定，是基於契約
      相對性原則，只在被上訴人與山基公司之間發生契約之拘
      束力，上訴人自不得在兩造間之契約關係上援引該約定而
      對抗被上訴人，均如前述。況依該協議書之第肆項第4
      點係記載：「若因乙方（山基公司）之因素而導致申請人
      （上訴人）要求終止契約或拒付剩餘之貸款本金時，乙方
      願無條件就所收取貸款之範圍，償還申請人在甲方（被上
      訴人）所貸款之餘額。」，是該條款僅是賦予被上訴人對
      山基公司之求償權，並未免除上訴人之債務，至於被上訴
      人是否依照該協議向山基公司求償，或依照與上訴人間之
      消費借貸契約關係向上訴人求償，屬於被上訴人權利行使
      之自由；再者，系爭合作協議書第貳項第12點約定：「
      經申請人提出交易中止之申請時，一律視同貸款契約到期
      ，乙方（即山基公司）須於申請中止手續完成日起算7日
      內就其所應退費之額度償還申請人於甲方（即被上訴人）
      之貸款餘額，不足額部份由申請人於15日內繳清」等語，
      足見山基公司將應退費之額度償還被上訴人後若有不足，
      仍應由上訴人償還，益證上訴人終止與山基公司之契約時
      ，被上訴人並無因此免除上訴人借款債務之意。綜觀上
      開系爭合作協議書第貳項第12點及第肆項第4點之約定，
      可知當借款人因可歸責於山基公司之事由，中止與山基公
      司間之契約時，借款人與被上訴人間之消費借貸契約效力
      ，並未因此而受影響，被上訴人除得請求山基公司直接給
      付其應退還借款人之金額，以抵償借款人應清償之欠款，
      不足部份，被上訴人仍得依據與借款人間之消費借貸契約
      ，向借款人追償之。準此，應認系爭合作協議書第肆項第
      4點之約定，其性質為重疊之債務承擔，而非民法第300條
      規定之免責債務承擔，上訴人並未因被上訴人與山基公司
      間前述重疊債務承擔之約定，而脫離系爭消費借貸契約，
      就其對被上訴人所負之借款債務，仍應與山基公司各負給
      付之責（最高法院49年台上第2090號、23年上字第1377號
      判例意旨參照）。故上訴人辯稱：依山基公司與被上訴人
      系爭合作協議書之約定，乃免責的債務承擔，其債務已由
      山基公司承擔，其無須對被上訴人負清償之責，被上訴人
      應向山基公司求償云云，並不足採。
（五）又被上訴人係將空白分期貸款申請書放置於訴外人山基公
      司處，由上訴人選擇貸款後，將填寫完成之貸款申請書，
      交由山基公司人員代為傳真至被上訴人徵審部門審核等情
      ，有合作協議書可稽，核與上訴人所陳貸款對保程序大致
      相符，則系爭契約係由上訴人簽名自為申貸之意思表示，
      與民法代理相關規定，係以代理本人名義為意思表示之情
      形有別，且上訴人與山基公司所成立之買賣契約，與兩造
      間所成立之消費借貸契約，係屬兩個不同之法律關係，縱
      山基公司曾輾轉交付貸款申請書，亦僅係系爭契約之交付
      方式，則上訴人抗辯其係與山基公司人員簽訂系爭契約云
      云，實有誤會。又上訴人另辯稱系爭貸款被上訴人未盡對
      保之責，惟系爭貸款縱需上訴人提供財力證明，亦是為保
      障被上訴人而設，上訴人自不得據此主張系爭契約不成立
      或無效。而系爭契約、上訴人與山基公司間電信契約及被
      上訴人與山基公司間合作協議書，契約當事人不同，為各
      別獨立之契約，已如前述，被上訴人與山基公司間有關系
      爭貸款之相關約定，係被上訴人為帳務處理與山基公司間
      之約定，尚難據為被上訴人與山基公司屬於一體關係，抑
      或同意上訴人債務移轉之意，況本件被上訴人僅係立於資
      金貸款者之銀行地位與上訴人締約，至於上訴人與山基公
      司間電信服務契約是否合理、公平，以及利潤能否獲取，
      均與兩造間之貸款關係無關連性，上訴人與山基公司間是
      否要訂立電信服務契約、山基公司營業及財務是否健全等
      ，均係上訴人應自行審慎評估，本於契約自由原則而決定
      是否與山基公司締約，則當上訴人與山基公司發生終止合
      約之情形時，其僅能向山基公司主張權利，而須自行承擔
      山基公司倒閉之風險，準此，上訴人以為何山基公司違約
      ，被上訴人不用負責、卻要上訴人負責、被上訴人是否真
      有匯款或轉帳至山基公司、且匯款或轉帳金額究為若干、
      被上訴人交付山基公司之金額是否為貸款契約額扣掉14%
      、山基公司倒閉與被上訴人實有關聯、故被上訴人應對上
      訴人賠償等情事，據為免責事由，所為抗辯均非系爭契約
      內容，基於前揭債之相對性之性質所為約定，尚難作為規
      範兩造契約關係之依據，上訴人上開抗辯，均難採憑。
七、按「當事人得約定債務人於債務不履行時，應支付違約金。
    」、「違約金，除當事人另有訂定外，視為因不履行而生損
    害之賠償總額。其約定如債務人不於適當時期或不依適當方
    法履行債務時，即須支付違約金者，債權人除得請求履行債
    務外，違約金視為因不於適當時期或不依適當方法履行債務
    所生損害之賠償總額。」、「債務已為一部履行者，法院得
    比照債權人因一部履行所受之利益，減少違約金。」、「約
    定之違約金額過高者，法院得減至相當之數額。」，民法第
    250條第1項、第2項、第251條、第252條分別定有明文。又
    當事人約定契約不履行之違約金過高者，法院得減至相當之
    數額，此不問其作用為懲罰性抑為損害賠償之預定，均有其
    適用（最高法院70年度台上字第3796號判決要旨參照）。酌
    減之數額是否相當，應依一般客觀事實，社會經濟狀況、當
    事人實際上所受損害及債務人如能如期履行債務時，債權人
    可享受之一切利益為衡量標準。而債務已為一部履行者，法
    院亦得比照債權人所受利益減少其數額。是當事人所受之一
    切消極損害，即可享受之預期利益及積極損害，而為審酌（
    最高法院49年台上字第807號判例要旨參照）。系爭契約書
    第5條約定：「違約金：如甲方（即上訴人）遲付分期付款
    時，自應支付日之次日開始迄至實際給付日止，按每日利息
    萬分之5乘以貸款餘額，給付違約金。」，本件上訴人未依
    約還款，被上訴人自得依該約定請求違約金。本院審酌被上
    訴人為銀行，以存款、貸款為業，被上訴人與上訴人約定還
    款期限自94年9月13日起至96年9月13日止，並為違約金之約
    定，目的在促使上訴人按期還款，而上訴人自95年4月15日
    起未依約繳款，被上訴人所受損害、所失利益通常為上訴人
    如能如期支付時該金額放款投資之收益等，目前社會經濟處
    於存款低利率之狀況，被上訴人所受損害難謂重大等情，認
    為依系爭契約約定之違約金依年息18.25%(即日息萬分之5)
    乘以貸款餘額計算，應屬過高，應予酌減為年息5%為適當。
八、綜上所述，上訴人前述所辯均不可採，其既無法以與山基公
    司間之抗辯事由對抗被上訴人，即應依其與被上訴人間之貸
    款契約約定給付積欠之款項。惟兩造間消費借貸契約之違約
    金約定過高，應酌減為年息5%為適當。從而，被上訴人依據
    系爭消費借貸契約，請求上訴人給付127,554元，及自95年4
    月16日起至清償日止，按年息5%計算之違約金部分，為有理
    由，應予准許，至逾此部分之請求，為無理由，應予駁回。
    原審就上開應准許部分，為上訴人敗訴之判決，並依職權為
    假執行之宣告，經核於法並無不合，上訴意旨求予廢棄改判
    ，為無理由，應駁回其上訴。至於被上訴人之請求不應准許
    部分，原判決為上訴人敗訴之判決，並依職權為假執行之宣
    告，及訴訟費用之裁判，均尚有未洽，上訴意旨求予廢棄改
    判，為有理由，爰由本院予以廢棄改判如主文所示。
九、本件事證已臻明確，兩造其餘之攻擊防禦方法及舉證，經本
    院斟酌後，認為均不足以影響本判決之結果，自無逐一詳予
    論駁之必要，併此敘明。
十、據上論結，本件上訴為一部有理由、一部無理由，依民事訴
    訟法第436條之1第3項、第463條、第450條、第449條第1項
    、第79條，判決如主文。
中　　華　　民　　國　　96　　年　　10　　月　　29　　日
                  民事第一庭  審判長法  官 林世芬
                                    法  官 黃仁勇
                                    法  官 李文輝
以上正本係照原本作成。
本判決不得上訴。
中　　華　　民　　國　　96　　年　　10　　月　　29　　日
                                    書記官 孫靜芳
